臺灣高等法院刑事判決
108年度上訴字第4071號
上  訴  人  
即  被  告  陳政賢


            陳慧齡


上  一  人          
選任辯護人  沈崇廉律師
            馬啟峰律師
上列上訴人因詐欺等案件，不服臺灣桃園地方法院108年度矚訴
字第3號，中華民國108年10月21日第一審判決（起訴案號：臺灣
桃園地方檢察署107年度偵字第30931號），提起上訴，本院判決
如下：
    主  文
原判決撤銷。
甲○○共同犯行使業務上登載不實文書罪，處有期徒刑陸月，如易
科罰金，以新臺幣壹仟元折算壹日；又共同犯詐欺取財罪，處有
期徒刑捌月。
乙○○共同犯行使業務上登載不實文書罪，處有期徒刑陸月，如易
科罰金，以新臺幣壹仟元折算壹日；又共同犯詐欺取財罪，處有
期徒刑陸月，如易科罰金，以新臺幣壹仟元折算壹日。應執行有
期徒刑拾月，如易科罰金，以新臺幣壹仟元折算壹日。
    犯罪事實
一、甲○○（所涉幫助加工自殺等案件，現由最高法院審理中）為
    葉治萍（已歿）之配偶；乙○○（所涉詐欺取財等案件，現由
    最高法院審理中）為甲○○之胞姐，係擔任臺中市○○區○○○街0
    0號旭驊興業有限公司（以下簡稱旭驊公司，負責人為其夫
    曹智仁）之會計，並以替旭驊公司員工投保勞工保險與全民
    健康保險為其附隨業務，為從事業務之人。乙○○明知葉治萍
    並未在旭驊公司任職，經甲○○請託後，竟與甲○○共同基於行
    使業務上登載不實文書之犯意，由乙○○在業務上所製作之「
    勞工保險加保申報表暨全民健康保險第一、二、三類保險對
    象投保申報表（勞工退休金提繳申報表）」上，虛偽登載葉
    治萍任職於「旭驊公司」，勞保月投保薪資、全民健康保險
    投保金額新臺幣（下同）4萬3,900元等不實事項，再於民國
    105年12月16日持上開申報表，向勞動部勞工保險局（下稱
    勞保局）及衛生福利部中央健康保險署（下稱健保署）申報
    辦理投保而據以行使，足以生損害於勞保、健保管理事項之
    正確性。
二、甲○○與葉治萍謀議由葉治萍自殺，並基於幫助葉治萍使之自
    殺，及詐領勞工保險死亡保險金之犯意，於106年4月間，在
    桃園市○鎮區○○路0段00號10樓之5居所，共同委由葉治萍之
    子陳俊宏（被訴加重詐欺部分，業經原審判決無罪確定，所
    涉幫助加工自殺等案件，現由最高法院審理中）擔任葉治萍
    自殺計畫之目擊證人，並於共同執行幫助葉治萍自殺計畫後
    ，由甲○○、陳俊宏勾串就葉治萍意外墜落邊坡之不實陳述。
    甲○○、陳俊宏、葉治萍遂於106年4月23日上午10時許，共乘
    由甲○○駕駛之車牌號碼000-0000號自用小客車，沿台七線桃
    園市大溪區往復興區角板山方向，選定大溪區台七線7.5公
    里＋40公尺處為製造死亡意外之地點，然因現場遊客眾多而
    未執行；又於同日下午某時許，再度返回現場，亦因故未執
    行。翌（24）日上午8時許，甲○○承前犯意，自桃園市○鎮區
    ○○路0段00號10樓之5居處，駕駛上開車輛搭載葉治萍及承前
    犯意之陳俊宏前往大溪區台七線7.5公里＋40公尺處，又因葉
    治萍猶豫不決，且因當時下雨，現場景致不佳，為免自殺計
    畫執行後，調查機關懷疑渠等說詞等因素，復未予執行，僅
    由葉治萍以手機自拍數張照片後，即與甲○○、陳俊宏返回桃
    園市平鎮區居處。旋同日上午11時許，甲○○再次駕駛上開車
    輛搭載葉治萍、陳俊宏自居處出發前往上開地點；同日12時
    許，葉治萍先以手機自拍照片數張後，即在甲○○、陳俊宏面
    前跳下16公尺高之邊坡自殺死亡。甲○○見葉治萍自殺計畫完
    成，遂報警處理。甲○○與陳俊宏向到場處理之桃園市政府警
    察局大溪分局三層派出所警員謊稱，葉治萍因暈車身體不適
    下車休息，見風景優美坐上護欄自拍，不慎滑落邊坡。嗣於
    同日下午2時10分許，甲○○、陳俊宏製作虛偽警詢筆錄後，
    即由桃園市政府警察局大溪分局於同日下午3時50分許，向
    臺灣桃園地方法院檢察署（現更名臺灣桃園地方檢察署，下
    同）檢察官報請相驗。
三、甲○○、乙○○明知葉治萍係自殺死亡，並非意外滑落邊坡致死
    ，且乙○○亦明知葉治萍未任職於「旭驊公司」等情，仍共同
    意圖為自己或他人之不法所有，基於詐欺取財之犯意聯絡，
    甲○○於106年4月24日取得臺灣桃園地方檢察署核發之相驗屍
    體證明書後，甲○○即填載「勞工保險本人死亡給付申請書及
    給付收據」（該署原核發之葉治萍死亡證明書已於106年5月
    2日作廢）之被保險人等各項內容，並蓋用不知情之陳俊宏
    印章，復由乙○○蓋用自己、「旭驊公司」及不知情之負責人
    曹智仁印章，佯以已查明前開甲○○所填載之各項內容屬實，
    嗣甲○○於106年4月26日，向勞保局提出申請勞工保險死亡給
    付，並於同年5月8日函覆勞保局，詐稱葉治萍係自拍時意外
    跌落邊坡死亡，致勞保局之審核人員陷於錯誤，於106年5月
    15日匯款153萬6,500元之勞工保險死亡給付至甲○○臺灣銀行
    中壢分行帳戶（帳號：000000000000號）。
四、案經勞保局告發臺灣桃園地方檢察署檢察官偵查後起訴。
    理  由
一、證據能力部分：
　㈠按被告以外之人於檢察事務官、司法警察官或司法警察調查
    中所為之陳述，與審判中不符時，其先前之陳述具有較可信
    之特別情況，且為證明犯罪事實存否所必要者，得為證據，
    刑事訴訟法第159條之2定有明文。是被告以外之人於司法警
    察（官）調查時所為之陳述，雖屬傳聞證據，倘檢察官以證
    人警詢之陳述為起訴被告犯罪之依據，而被告否認其證據能
    力，法院依法傳喚調查時，如先前之陳述與審判中不符，而
    具備「可信性」及「必要性」二要件，仍例外認有證據能力
    ，得採為論罪證據（最高法院101年度台上字第2659號刑事
    裁判意旨參照）。被告乙○○之辯護人雖辯稱：證人即同案被
    告甲○○於106年8月18日警詢時之陳述未經錄音且與其於審判
    中之陳述不符，有顯不可信之情形，不能做為被告乙○○犯罪
    之證據云云。經查：
  ⒈經本院另案勘驗卷附「0000000甲○○偵訊光碟1、2」，取出光
    碟1播放，檔案修改日期記載2017/7/19下午共有5個檔案；
    取出光碟2播放，檔案修改日期記載2017/7/19下午共有5個
    檔案。經播放光碟2，對話內容如106偵17007卷一第9頁第1
    行以下所載；播放光碟1內容與106偵17007卷一第6頁所載相
    同。光碟1、2內被告甲○○於警訊時所穿著服裝、髮型均相同
    ，此有本院勘驗筆錄可憑（見本院107年度矚上訴字第2號卷
    一第383、384頁），而106年度偵字第17007號卷〔下稱17007
    號卷〕一第6至13頁為被告甲○○於106年7月19日之警詢筆錄，
    足徵上開卷附「0000000甲○○偵訊光碟1、2」之內容為被告
    甲○○於106年7月19日警詢時供述之錄音、錄影內容，並非其
    於106年8月18日警詢時供述之錄音、錄影內容。嗣經證人即
    製作被告甲○○108年8月18日警詢筆錄之警員黃聖嘉於本院另
    案審理時證稱：我有為被告甲○○製作調查筆錄，記得是兩次
    或三次，都是在刑事警察局偵訊室製作的。偵訊室一般都是
    兩個人，一位詢問人，一位製作筆錄的人，跟被告。106年8
    月18日下午2時有複製訊問光碟，應該是繕打筆錄同仁處理
    。偵訊室中攝影機是固定式等語（見本院107年度矚上訴字
    第2號卷二第13、14、17、18頁），及證人即警員張富翔於
    本院另案審理時證稱：106年8月18日有與黃聖嘉一起訊問被
    告甲○○，在訊問時監視錄影器在面對受詢問人的位置，在問
    筆錄人的後面，在做筆錄時也有裝DV在受詢問人前面。（問
    ：當天何人負責操作監視錄影器？）我負責操作桌上的監視
    錄影器，偵訊室裡面的一直都開著。（問：為何本件在調取
    監視錄影畫面時，會沒有偵訊過程的錄影檔案？）做完筆錄
    後我會負責把畫面燒到光碟內，因為這次的筆錄時間比較長
    ，檔案比較大，燒錄失敗我沒有注意到，也沒有確認。（問
    ：原始檔案是否留存？）會被要使用攝影機的同事刪除，所
    以沒有留存等語（見本院107年度矚上訴字第2號卷二第65、
    66頁）。依上開本院勘驗筆錄及證人黃聖嘉、張富翔所證，
    足認上開證人2人於106年8月18日下午2時許為被告甲○○製作
    警詢筆錄時確有全程錄音、錄影，只是證人張富翔於燒錄當
    次警詢錄音、錄影光碟時，誤將106年7月19日之錄音、錄影
    內容燒錄在該次訊問之光碟內，證人張富翔於保存被告甲○○
    警詢錄音、錄影檔案之程序雖有微疵，惟尚難認係虛偽製作
    ，辯護人稱被告甲○○上開106年8月18日警詢筆錄未經錄音、
    錄影，違反刑事訴訟法第100條之1第1項、第100條之2之規
    定無證據能力云云，尚無足採。
  ⒉證人即被告甲○○於106年8月18日下午2時許警詢時供稱：
    「（問：你的胞姊乙○○是否事先就知道你與葉治萍要用自殺
    之方式詐領意外險保險金？）我姊姊事先不知道，直到106
    年4月24日案發之後當天下午，我就有跟乙○○說葉治萍是為
    了詐領保險金而自己跳下去自殺的。」等語（見偵17007號
    卷二第121頁），嗣於本院審理時證稱：（問：106年4月24
    日葉治萍從大溪區台七線7.5公里＋40公尺掉下去，那天下午
    你是否與乙○○通過電話？）有。（問：電話中你是否有告訴
    乙○○，葉治萍是自殺，且自殺是為了詐領保險費？）沒有。
    我當時警詢時沒有講過這些話，警詢筆錄記載不正確等語（
    見本院107年度矚上訴字第2號卷一第357頁），證人即被告
    甲○○就其於106年4月24日下午有無於電話中告訴被告乙○○關
    於葉治萍係為詐領保險金而自殺一節於警詢時及本院另案審
    理時所證不符。本院審酌證人黃聖嘉於本院另案審理時證稱
    ：（問〔提示17007卷二第114-122頁〕這兩次筆錄製作時，有
    無對被告甲○○施用強暴、脅迫、利誘等不正方法？）兩次均
    沒有。（問：有無施用詐欺、疲勞訊問等不正方法？）沒有
    。（問：106年8月18日兩次筆錄是否按照被告供述，據實登
    載？）是的。（問〔提示同上卷第121頁〕記載甲○○答稱：「
    我姐姐事先不知道，直到106年4月24日案發後當天下午我就
    有跟乙○○說葉治萍是為了詐領保險金跳下去自殺的」，這句
    話是否根據被告供述，據實記載？）是的。（問：被告否認
    有說此話，你有何意見？）這個問題在我們當下問也是重點
    ，因為牽涉另外被告的情況，如果他沒有真的這樣回答，我
    們怎麼敢製作不實的供述，且這個問題對我們來說是一定要
    詢問的等語（見本院107年度矚上訴字第2號卷二第22頁），
    足徵被告甲○○於上開警詢所證，係出於自由意志，且被告甲
    ○○於檢察官訊問時亦供稱：（問：你的意思是你有告訴人乙
    ○○，葉治萍是自殺？）是等語（見偵17007號卷二第126頁）
    ，且被告甲○○及被告乙○○於原審另案審理時均承認有起訴書
    所載之犯罪事實（見原審106年度矚訴字第11號卷第55頁反
    面、56、157頁），而被告甲○○於本院另案審理時不但否認
    上開於警詢之供述，且亦否認有幫助自殺及詐欺未遂犯行，
    足認被告甲○○上開警詢所述，相對於本院另案審理中所證，
    自具有較可信之特別情況，且其所證為被告乙○○自白之補強
    證據，係為證明被告乙○○涉犯共同詐欺取財之犯罪事實所必
    要，依刑事訴訟法第159條之2規定，自不因屬傳聞而無證據
    能力。
  ㈡除上所述外，本判決下列所引被告甲○○、乙○○以外之人於審
    判外之言詞或書面陳述雖屬傳聞證據，但被告等、辯護人及
    檢察官於準備程序及審判期日中均表示無意見，且迄言詞辯
    論終結亦未聲明異議（見本院卷第123至125、173至175頁）
    ，本院審酌上開證據資料製作時之情況，尚無違法不當及證
    明力明顯過低之瑕疵，認為以之作為證據應屬適當，爰依刑
    事訴訟法第159條之5規定，認定前揭供述均有證據能力。　
二、認定犯罪事實所憑之證據及理由：
  ㈠被告甲○○、乙○○所為行使業務上登載不實文書罪部分（即犯
    罪事實欄一、）：
    此部分犯罪事實，業據上訴人即被告甲○○、乙○○於原審及本
    院審理時均坦承不諱（見原審卷第82至83、285至286頁、本
    院卷第120、196頁），並有勞保局106年8月18日保政二字第
    10660002750號函暨檢附葉治萍君疑加工自殺詐領死亡給付
    案件之調查報告、勞工保險本人死亡給付申請書及給付收據
    、勞保局106年5月4日保職簡字第106051003847號函、旭驊
    公司106年5月8日覆勞保局106年5月4日保職簡字第10605100
    3847號函、臺灣桃園地方檢察署106年5月2日桃檢坤水106相
    746字第036572號函暨檢附相驗屍體證明書、葉治萍、甲○○
    、陳博旻、陳俊宏等戶籍謄本、葉治萍承保資料查詢、勞保
    局106年5月15日保職核字第106051003847號函、臺灣銀行中
    壢分行106年12月8日中壢營字第10650027971號函暨檢附甲○
    ○帳戶交易明細、勞保局106年12月19日保費資字第10660357
    150號函暨檢附葉治萍於旭驊興業有限公司之勞工保險被保
    險人投保資料表暨加保申報表、勞保局106年9月11日保納行
    一字第10610278110號函、勞保局台中市辦事處106年8月25
    日保中（市）辦字第1662號函、勞保局106年8月18日保納行
    一字第10660284380號函附卷可稽（見106年度他字第6113號
    卷第1至12頁、第29至38頁），足認被告甲○○、乙○○前開任
    意性之自白，核與事實相符，洵堪採信。
  ㈡被告甲○○、乙○○就詐領勞工保險死亡給付部分（即犯罪事實
    欄二、三、）：
  ⒈就葉治萍未任職旭驊公司之詐術部分：就葉治萍並未在旭驊
    公司任職，仍由被告乙○○在「勞工保險加保申報表暨全民健
    康保險第一、二、三類保險對象投保申報表（勞工退休金提
    繳申報表）」上虛偽登載葉治萍任職於「旭驊公司」，勞保
    月投保薪資、全民健康保險投保金額4萬3,900元，並於105
    年12月16日持上開申報表，向勞保局申報辦理投保，並於葉
    治萍於106年4月24日死亡後，旋由被告甲○○於106年4月26日
    ，向勞保局提出申請勞工保險死亡給付，致勞保局之審核人
    員陷於錯誤，於106年5月15日匯款153萬6,500元之勞工保險
    死亡給付至甲○○臺灣銀行中壢分行帳號000000000000號帳戶
    ，業經被告甲○○、乙○○於原審及本院審理時均坦承不諱（見
    原審卷第82至83、287、291頁、本院卷第122、198頁），且
    有上開勞工保險本人死亡給付申請書及給付收據、勞保局台
    中市辦事處106年8月25日保中（市）辦字第1662號函等在卷
    可按，被告甲○○、乙○○以虛辦葉治萍勞工保險之詐術，詐領
    勞工保險死亡給付153萬6,500元，即堪認定。
  ⒉就葉治萍佯裝意外死亡之詐術部分：被告甲○○於本院審理時
    辯稱：葉治萍是意外過世，並非起訴書所載幫助自殺等語；
    被告乙○○於本院審理時辯稱：伊不知道葉治萍是自殺等語。
    經查：
  ⑴按被保險人或其受益人或其他利害關係人，為領取保險給付
    ，故意造成保險事故者，保險人除給與喪葬津貼外，不負發
    給其他保險給付之責任；因戰爭變亂或因被保險人或其父母
    、子女、配偶故意犯罪行為，以致發生保險事故者，概不給
    與保險給付，勞工保險條例第23、26條均定有明文。是以若
    被保險人或其配偶，為領取死亡給付而被保險人自殺者，概
    不給與保險給付，先予敘明。
  ⑵證人即同案被告陳俊宏於另案警詢、偵訊時證稱：伊於106年
    4月初，伊媽媽葉治萍告訴伊她有輕生的念頭，她問伊「如
    果有一天離開了，你會不會難過」，因為她生活上已經無法
    承受龐大的債務問題，後來她又問伊說「你如果看著媽媽自
    殺，你願意嗎？」伊回答不願意，但是她後來持續再三地請
    求伊一定要幫忙，一定要當著伊的面自殺，連伊的繼父甲○○
    一直來說服，他說「一路走來跟你媽承受的債務很辛苦，緣
    份盡了就要放手讓她離開」，伊聽了心裡很糾結、很難受，
    伊另一方面也希望她可以不要那麼痛苦，所以伊最後決定要
    幫這個忙。在伊答應他們過了幾天之後，他們先告訴伊地點
    是在往復興鄉的路上，在當時甲○○就已經開始跟伊套好說詞
    ，要伊跟別人說，媽媽是因為在路上頭暈，停車之後到對面
    車道休息，在自拍的時候不小心掉下去的，伊當下就答應了
    甲○○，106年4月23日早上，伊停車之後，當時就想要執行自
    殺計畫了，但是媽媽說她還是有一點猶豫，沒有辦法馬上自
    殺，甲○○就提議先往角板山散散心。當（23）日下午回程的
    時候，停在慈湖，但是被憲兵趕走，甲○○問葉治萍說現在要
    怎麼樣？媽媽回答先回家，所以我們就都回家了。106年4月
    24日早上約8點，甲○○、葉治萍以及伊再次開車上去，又到
    自殺的現場，葉治萍當時有走到對面車道，但是她還是沒有
    辦法下定決心，當時下了一些雨，甲○○就說先回家，回到家
    之後，伊有騎機車回去中原大學找伊同學吃早餐，大約11點
    ，伊接到葉治萍的LINE的訊息，她叫伊請假趕快回來，回到
    家以後，葉治萍說她還是沒有辦法不做這件事情，所以甲○○
    與葉治萍還一直拜託伊一定要陪著他們去，於是伊等3人就
    開車到案發地點照著伊等的計畫進行，伊看到甲○○、葉治萍
    下車之後，甲○○就跟葉治萍說，如果你準備好了，你就走過
    去吧，伊因為很害怕所以伊一直看手機，伊最後看到葉治萍
    是她墊著腳、拿著手機坐在護欄上準備自殺，接著伊只聽到
    甲○○啊的一聲，我們就趕過去看她倒在下面一動也不動，甲
    ○○先打110報案，但是因為警察太久沒有來，所以伊又打了
    一次110，告訴警察說伊媽媽掉下去了，警察告訴伊已經有
    派車了，救護車到場後，醫護人員垂吊下去看葉治萍，他們
    告訴甲○○已經沒有生命跡象了，所以我們就沒有堅持要求送
    醫，之後面對警察、醫護人員，伊就用和甲○○套好的那套說
    詞，表示伊媽是因為頭暈下車休息，自拍的時候不小心掉下
    去的。伊與甲○○在事前就已經知道並且討論過，葉治萍自殺
    是為了領取意外險保險金。葉治萍告訴伊，甲○○有承諾領到
    保險金之後，會先把伊的學貸還清，並照顧伊到大學畢業，
    另一部分的保險金要償還葉治萍留給伊哥哥陳博旻的車貸等
    語（見偵17007號卷二第40頁反面至41、49至56頁），核與
    被告甲○○於106年8月18日警詢時供稱：105年底時葉治萍就
    開始計畫，葉治萍在網路上看到富邦的意外險有1000萬，伊
    於105年11月30日開車載去臨櫃投保意外險。隔了幾天105年
    12月6日，伊又載她去泰安投保意外險，但是泰安只讓我們
    投保200萬元的意外險。葉治萍告訴伊榮錦公司的債務還不
    完，她也說很虧欠她父母，伊賺的錢也不夠家裡開銷，所以
    葉治萍想到的方法是用她的死亡去換取意外險保險金，可以
    讓伊跟陳俊宏好過一些。葉治萍直到106年2月份時才下定決
    心，她怕連累到伊所以勸她兒子陳俊宏跟我們一起去山上，
    這樣才不會讓別人以為是伊殺了葉治萍。葉治萍之前就知道
    台7線百吉隧道前的地點了，她也知道那裡有水泥地，106年
    4月23日當天早上9時許，伊載葉治萍、陳俊宏從平鎮往家裡
    出發，本來要執行葉治萍的自殺計畫，但是因為那裡登山客
    太多，怕被他人看見，所以我們就去角板山去走一走，之後
    就回家了。106年4月24日早上7時許，伊開車載葉治萍、陳
    俊宏，本來也要執行自殺計畫時，但是當時下大雨風景不好
    ，如果下大雨的話，假裝自拍風景意外跌落的計畫就不合理
    了，所以我們又取消計畫回到家了，直到106年4月24日上午
    11時許，葉治萍一直苦苦哀求執行自殺，伊與葉治萍、陳俊
    宏再次出發，伊就開車載他們到案發現場，伊就看到葉治萍
    走向護欄，自拍一張照片之後，就把她自己的重心向後偏移
    ，滑下護欄摔落，伊就衝過去看到她在底下已經死亡了，所
    以伊就按照計畫打110報警，陳俊宏則打119叫救護車，救護
    人員及警察到了之後，救護人員告訴伊葉治萍已經死亡了，
    伊當時就有向警察及救護人員說明伊與陳俊宏之前套好的說
    詞，表示是葉治萍是因為頭暈下車休息，在自拍的時候不小
    心摔落，之後伊到了三層派出所以及解剖時，都是一律用這
    套說詞，伊姊姊乙○○事先不知道，直到106年4月24日案發之
    後當天下午，伊就有跟乙○○說葉治萍是為了詐領保險金而自
    己跳下去自殺的等語相符（見偵17007號卷二第119至121頁
    ），並有葉治萍墜落死亡案現場照片、臺灣桃園地方檢察署
    106年4月24日相驗屍體證明書及相驗報告書、法務部-高額
    壽險資訊連結作業（葉治萍）、葉治萍投保單位資訊、106
    年5月1日解剖筆錄、甲○○及陳俊宏106年5月1日繪製之案發
    位置圖、甲○○之台灣大哥大及中華電信資料查詢、甲○○及陳
    俊宏通聯調閱查詢、桃園市政府警察局大溪分局106年5月1
    日溪警分刑字第1060009731號函暨檢附相驗照片19張、解剖
    照片50張、新光人壽繪製之案件時間序暨葉治萍大溪墜落道
    危件報告、大溪分局偵查隊蒐證相片10張、手機翻拍照片9
    張、Google地圖、甲○○、陳俊宏通聯調閱查詢、台灣大哥大
    股份有限公司106年5月8日法大字第106049075號函暨檢附陳
    俊宏行動上網資料查詢、法務部法醫研究所106年6月3日法
    醫理字第10600023160號函暨檢附106醫鑑字第1061101781號
    解剖報告書暨鑑定報告書、台灣大哥大股份有限公司106年6
    月12日法大字第106063134號函暨檢附葉治萍行動上網資料
    查詢、葉治萍薪資資料（旭驊公司）、桃園市政府警察局大
    溪分局轄內葉治萍墜落死亡案106年6月6日現場勘察報告、
    基地台位置整理表、葉治萍於旭驊興業有限公司在職證明、
    旭驊興業有限公司薪資印領清冊、行動電話門號0000000000
    號之通訊監察譯文、行動電話門號0000000000號之通訊監察
    譯文等附卷可稽（見106年度相字第746號卷〔下稱相卷〕一第
    11至17、26至32、35、54、60、66至67、84至85、87至88、
    96至104、113至138頁，卷二第92至102、115至123、128至1
    41、162至170頁，卷三第104至109、121至154頁，卷四第16
    至17、20至32、117頁，偵17007卷一第28頁反面、第31頁反
    面，偵17007卷二第45至47頁，原審法院106年度聲羈字第39
    6號卷第8至18頁），足認證人陳俊宏上開證詞及被告甲○○前
    揭任意性自白與事實相符，當堪採信。
  ⑶復依卷附法務部法醫研究所（106）醫鑑字第1061101781號解
    剖報告書暨鑑定報告書所載鑑定結果，高度16公尺水平移行
    距離2公尺，研判起始速率1.31公尺/秒，支持有主動躍出之
    可能性。認死者葉治萍生前由橋上墜落15-16公尺之地面致
    右側胸腹墜地，導致左1-6、右1-12肋椎關節槤枷式骨折，
    雙側血胸併肝臟挫裂腹血，最後因呼吸衰竭、出血性休克死
    亡（見相卷三第105至109頁），足認葉治萍墜落時確係「右
    側胸腹著地」，而與證人陳俊宏上開證詞及被告甲○○自白內
    容相符。
  ⑷被告甲○○於另案警詢、偵訊及原審法院審理時（見原審法院1
    06年度矚訴字第11號）就幫助加工自殺、詐欺富邦產物保險
    股份有限公司、國泰世紀產物保險股份有限公司、新光人壽
    保險股份有限公司部分均坦承不諱；被告乙○○於另案審理時
    亦對於檢察官起訴之犯罪事實為承認犯罪之表示（見原審法
    院106年度矚訴字第11卷第55頁反面、132頁反面、157頁）
    。然被告甲○○於本院審理時改稱：葉治萍是發生意外，並無
    幫助自殺等語；被告乙○○於本院審理時改稱：甲○○沒有跟伊
    說葉治萍要自殺請領保險金，伊不知道葉治萍是自殺等語，
    被告甲○○、乙○○更異陳詞，實與上開證人陳俊宏證詞及法務
    部法醫研究所鑑定報告書等資料均有不符，當屬事後卸責，
    無法採信。
  ⑸是以被告甲○○確有與葉治萍共謀以葉治萍自殺，嗣後被告甲○
    ○向被告乙○○說明葉治萍係自殺身亡後，由被告甲○○填載「
    勞工保險本人死亡給付申請書及給付收據」被保險人等各項
    內容，並蓋用陳俊宏、陳博旻印章，再由被告乙○○蓋用自己
    、「旭驊公司」及負責人曹智仁印章，佯以已查明前開甲○○
    所填載之各項內容屬實，而由甲○○於106年4月26日，向勞保
    局提出申請勞工保險死亡給付，致勞保局之審核人員陷於錯
    誤，於106年5月15日匯款153萬6,500元之勞工保險死亡給付
    至甲○○上開帳戶。
  ㈢綜上所述，本案事證明確，被告甲○○、乙○○之犯行洵堪認定
    ，均應依法論科。
三、論罪：
　㈠被告甲○○、乙○○行為後，刑法第215條規定，於108年12月25
    日經修正公布施行，並於同年月27日起生效，上開條文於72
    年6月26日後均未修正，故於94年1月7日刑法修正施行後，
    所定罰金之貨幣單位為新臺幣，且其罰金數額依刑法施行法
    第1條之1第2項前段規定提高為30倍。本次修正將上開條文
    之罰金數額調整換算後予以明定，對被告2人並無有利或不
    利，故無新舊法比較問題，依法律適用之一般原則，適用裁
    判時法。
  ㈡核被告甲○○、乙○○所為，均犯刑法第216條、修正後第215條
    之行使業務上登載不實文書罪、同法第339條第1項之詐欺取
    財罪。被告乙○○將不實事項登載於其業務上作成文書之低度
    行為，為嗣後行使之高度行為所吸收，不另論罪。又所謂事
    實同一，非謂罪名同一，即起訴書上所指之罪名，對於審判
    上無拘束之效力，祇須事實同一，即可將檢察官所認定之罪
    名予以變更，而事實同一，亦非指全部事實均須一致，祇須
    其基本事實相同，即無礙其犯罪事實之同一性（最高法院10
    4年度台上字第2667號刑事判決參照），或兼顧訴之目的與
    侵害性行為內容同一即可（最高法院105年度台上字第2620
    號刑事判決參照）。而公訴意旨以被告甲○○、陳俊宏、乙○○
    係涉犯刑法第339條之4第1項第2款之三人以上共同犯詐欺取
    財罪，然同案被告陳俊宏雖知悉葉治萍係自殺身亡，惟並不
    知悉被告甲○○有向勞保局申請葉治萍勞工保險死亡給付（此
    部分業經原審判決無罪確定），復於葉治萍死亡後，方由被
    告甲○○告知被告乙○○詳情，再由被告乙○○將不實事項登載於
    其業務上作成文書後，被告甲○○向勞保局提出申請勞工保險
    死亡給付，是依據卷內現有事證，僅能認定被告甲○○、乙○○
    係共同犯詐欺取財罪，尚無法認定被告甲○○、乙○○有犯三人
    以上共同犯詐欺取財罪，惟因與本院所認詐欺取財之基本社
    會事實係屬同一，爰依法變更起訴法條。另被告甲○○、乙○○
    就行使業務上登載不實文書、詐欺取財等犯行，有犯意聯絡
    及行為分擔，應論以共同正犯。
  ㈢罪數認定：
    按刑法上一行為而觸犯數罪名之想像競合犯存在之目的，在
    於避免對於同一不法要素予以過度評價，其所謂「同一行為
    」，係指所實行者為完全或局部同一之行為而言。故縱係基
    於同一之犯意，惟其行為先後可分，而無全部或部分重疊之
    情形，即難認係想像競合犯（最高法院104年度台上字第177
    2號判決意旨參照）。而本件係被告乙○○先為協助葉治萍向
    勞保局及健保署申報辦理投保，方在業務上所製作之「勞工
    保險加保申報表暨全民健康保險第一、二、三類保險對象投
    保申報表（勞工退休金提繳申報表）」上，虛偽登載葉治萍
    任職於「旭驊公司」，勞保月投保薪資、全民健康保險投保
    金額4萬3,900元等不實事項後而行使之，再與被告甲○○共同
    基於詐欺取財之犯意聯絡，由被告甲○○即填載「勞工保險本
    人死亡給付申請書及給付收據」之被保險人等各項內容，並
    蓋用不知情之陳俊宏、陳博旻印章，復由被告乙○○蓋用自己
    、「旭驊公司」及不知情之負責人曹智仁印章，而佯以已查
    明前開被告甲○○所填載之各項內容屬實，嗣被告甲○○於106
    年4月26日，向勞保局提出申請勞工保險死亡給付，足見上
    開行使業務上登載不實文書、詐欺取財及另案間，時間並無
    重疊，各行為客觀上亦明顯可分，並無全部或部分重疊情形
    ，則被告甲○○上開2犯行，被告乙○○上開2犯行，犯意各別，
    行為互異，均應分論併罰。
　㈣刑之減輕：
　　按因身分或其他特定關係成立之罪，其共同實行、教唆或幫
    助者，雖無特定關係，仍以正犯或共犯論。但得減輕其刑，
    刑法第31條第1項定有明文。被告甲○○並非從事業務之人，
    其與從事業務之人之被告乙○○共犯行使業務上登載不實文書
    罪，依上開刑法第31條第1項前段規定，被告甲○○雖無身分
    或特定關係，仍以正犯論，爰依該條項但書規定，減輕其刑
    。
四、撤銷改判之理由：
    原審以被告甲○○、乙○○犯行事證明確，應予論科，固非無見
    。惟查：⑴被告甲○○並非從事業務之人，其與從事業務之人
    之被告乙○○共犯行使業務上登載不實文書罪，依刑法第31條
    第1項但書規定，得減輕其刑。原審未說明不予減輕之理由
    ，尚有未洽；⑵量刑之輕重，固屬事實審法院得依職權自由
    裁量之事項，惟仍應受比例原則及公平原則之限制，否則其
    判決即非適法。刑事審判旨在實現刑罰權分配的正義，故法
    院對有罪被告之科刑，應符合罪刑相當之原則，使輕重得宜
    ，罰當其罪，以契合社會之法律感情，此所以刑法第57條明
    定科刑時應審酌一切情狀，尤應注意該條各款所列事項以為
    科刑輕重之標準。是刑事審判旨在實現刑罰權分配的正義，
    故法院對有罪之被告科刑，應符合罪刑相當之原則，使輕重
    得宜，罰當其罪，以契合社會之法律感情。此所以刑法第57
    條明定科刑時應審酌一切情狀，尤應注意該條所列各款事項
    ，以為科刑輕重之標準，有最高法院88年度台上字第2201號
    判決、最高法院93年度台上字第5073號判決要旨可供參酌。
    本件被告乙○○所犯刑法第216條、修正後第215條之行使業務
    上登載不實罪，係因受其弟即被告甲○○之託，囿於親情，被
    動為之，其犯罪惡性尚非重大，原審就此部分量處被告乙○○
    有期徒刑7月，尚屬過重。又被告甲○○、乙○○所詐得之財物
    ，業由被告乙○○於108年8月8日全數繳清，此有法務部行政
    執行署桃園分署108年8月13日桃執和107年勞費執特專字第0
    0338866號函在卷可按（見原審卷第175頁），原審就此部分
    分別量處被告甲○○有期徒刑10月、被告乙○○有期徒刑8月，
    亦屬過重。被告甲○○仍執前詞，否認有詐欺取財犯行，提起
    上訴，雖無理由，被告乙○○上訴請求從輕量刑，則有理由，
    且原判決亦有上開可議，自應由本院將原判決撤銷改判。爰
    以行為人之責任為基礎，分別審酌被告甲○○有多次犯罪遭判
    刑確定執行完畢之前科紀錄（於本案未構成累犯），素行非
    佳，被告乙○○前未曾因犯罪經判決執行，有本院被告前案紀
    錄表可參，素行尚可。被告乙○○僅因受被告甲○○請託，竟恣
    意在業務上所製作之文書，為虛偽不實之登載，以致危害權
    責機關就勞保、健保管理事項之正確性。而被告乙○○知悉葉
    治萍係自殺身亡後，竟為配合被告甲○○詐領勞工保險死亡給
    付，而為上揭詐欺取財犯行，被告甲○○、乙○○所為均有不該
    ，惟念被告甲○○、乙○○尚能坦認部分犯行，並非全然不知悔
    悟，復審酌被告甲○○、乙○○之素行、智識程度、犯罪之動機
    、手段、危害之程度及被告乙○○已將所詐得之財物全數繳清
    等一切情狀，分別量處如主文第2、3項所示之刑，並就被告
    甲○○所犯行使業務登載不實罪部分及被告乙○○部分所處之刑
    ，均諭知易科罰金之折算標準，併就被告乙○○各罪所處之刑
    ，定其應執行如主文第3項所示之刑，並諭知易科罰金之折
    算標準，以資儆懲。至被告甲○○所犯行使業務上登載不實罪
    所處之刑得易科罰金，與所犯詐欺取財罪所處之刑不得易科
    罰金，依刑法第50條第1項第1款規定，不得合併定應執行刑
    ，附此敘明。
五、沒收：
    被告甲○○、乙○○所詐得之財物，業由被告乙○○於108年8月8
    日全數繳清，此有法務部行政執行署桃園分署108年8月13日
    桃執和107年勞費執特專字第00338866號函在卷可按（見原
    審卷第175頁），依刑法第38條之1第5項規定，毋庸諭知沒
    收，併予敘明。
據上論斷，應依刑事訴訟法第369條第1項前段、第364條、第299
條第1項前段、第300條，刑法第28條、第31條第1項、第216條、
（修正後）第215條、第339條第1項、第41條第1項前段、第8項
、第50條第1項第1款、第51條第5款，刑法施行法第1條之1第1項
，判決如主文。
本案經檢察官洪榮甫提起公訴，檢察官陳孟黎到庭執行職務。
中　　華　　民　　國　　109 　年　　4 　　月　　9 　　日
                  刑事第十三庭  審判長法　官  王國棟
                                      法　官  呂煜仁
                                      法　官  許永煌
以上正本證明與原本無異。
行使業務上登載不實文書罪部分不得上訴。
詐欺取財罪部分，被告不得上訴，檢察官如不服本判決，應於收
受送達後20日內向本院提出上訴書狀，其未敘述上訴之理由者並
得於提起上訴後20日內向本院補提理由書（均須按他造當事人之
人數附繕本）「切勿逕送上級法院」。
                                      書記官  郭侑靜
中　　華　　民　　國　　109 　年　　4 　　月　　9 　　日
附錄：本案論罪科刑法條全文
修正後中華民國刑法第215條
從事業務之人，明知為不實之事項，而登載於其業務上作成之文
書，足以生損害於公眾或他人者，處3年以下有期徒刑、拘役或
15000元以下罰金。 
中華民國刑法第216條
（行使偽造變造或登載不實之文書罪）
行使第210 條至第215 條之文書者，依偽造、變造文書或登載不
實事項或使登載不實事項之規定處斷。
中華民國刑法第339 條第1 項（普通詐欺罪）
意圖為自己或第三人不法之所有，以詐術使人將本人或第三人之
物交付者，處5 年以下有期徒刑、拘役或科或併科50萬元以下罰
金。
以前項方法得財產上不法之利益或使第三人得之者，亦同。
前二項之未遂犯罰之。